【裁判字號】    90,上訴,386
【裁判日期】    900515
【裁判案由】    殺人未遂
【裁判全文】
臺灣高等法院臺南分院刑事判決           九十年度上訴字第三八六號      Ｃ
      上  訴  人  臺灣雲林地方法院檢察署檢察官
      上  訴  人
      即  被  告  甲  ○  ○
      選任辯護人  黃  俊  仁
右上訴人因被告殺人未遂案件，不服臺灣雲林地方法院八十九年度訴字第二三四號中
華民國九十年一月十九日第一審判決（起訴案號：臺灣雲林地方法院檢察署八十九年
度偵字第一一八四號），提起上訴，本院判決如左：
      主      文
上訴駁回。
      事      實
一、乙○○因知悉甲○○積欠蔡雪珍新臺幣（下同）一百五十萬元之債務，乃出面替
    蔡雪珍催討債務，並與甲○○相約於八十九年三月十日要收取五萬元之債款，遂
    於八十九年三月十日下午六時許，偕同其弟趙鶴傑至雲林縣北港鎮○○里○○路
    五六號甲○○住處，因甲○○未在家，乙○○即以電話與甲○○約定於該日晚上
    八時許，至甲○○住處收取債務，嗣於該日晚上八時十分許，乙○○、趙鶴傑及
    李長流三人再次前往甲○○上開住處，經乙○○按其門鈴表示身分後，約過三至
    五分鐘後，甲○○即將其住處鐵捲門旁之小門打開，並站立於該小門旁，基於普
    通傷害之犯意，於乙○○低頭跨足進入該小門時，持一不詳刀具，砍向乙○○身
    體右側頸部、手部等處四刀，並邊罵：「幹你娘！要什麼錢，讓你死」等語，使
    乙○○受有右頸部（下巴處）裂傷（十三×三×二公分）、右上臂裂傷二處（各
    四公分及七公分長）及右手腕裂傷（五公分長）等傷害。甲○○於砍傷乙○○上
    開四刀後，即將乙○○推出門外，並關上該小門，乙○○亦以腳踹該小門，李長
    流見狀即以電話報警處理。
二、案經被害人乙○○訴由雲林縣警察局北港分局報請臺灣雲林地方法院檢察署檢察
    官偵查起訴。
      理      由
一、訊之上訴人即被告甲○○，對於右揭時、地持刀傷害告訴人乙○○一情固坦承不
    諱，惟矢口否認有何故意傷害之犯行，辯稱：伊與告訴人乙○○本不認識，彼此
    間沒有任何仇隙，並無任何殺害被害人之故意，事發時係告訴人帶兄弟向伊討債
    ，說要強押伊外，出伊情下為求自保，不慎揮舞鐮刀而傷害到告訴人云云。
二、經查右開事實迭據告訴人於警訊、偵查、原審及本院審理時指訴歷歷，核與證人
    趙鶴傑及李長流證述之情節相符，此外復有中國醫藥學院北港附設醫院所出具之
    診斷證明書及現場彩色照片十一幀、勘驗筆錄及勘驗相片五幀、血衣兩件，附卷
    可稽，是被告於上開時地，持刀殺傷告訴人，致告訴人受有前開傷害等情，堪足
    認定。另上開中國醫藥學院北港附設醫院所函送護理紀錄單固記載告訴人入院就
    診時受有右側下巴約（十三×五×０‧二公分）之裂傷，然告訴人於急診室處理
    傷勢時，經測量結果係右側顏面（近下巴部位）受有（十三×三×二公分）之裂
    傷等情，業據證人即當時協助處理傷勢醫師李尚志於原審審理時到庭陳述明確，
    證人李尚志並證稱：「因為我們在開刀時有以尺量受傷之長度，且有手術紀錄可
    查．．且被害人當時是縫了肌肉層及皮膚層，如果只受傷深０‧二公分，並不需
    要縫二層」等語（詳原審八十九年十月六日審理筆錄），是上開中國醫藥學院北
    港附設醫院所出具之護理紀錄單所載告訴人於入院就診時受有右側下巴約（十三
    ×五×０‧二公分）之裂傷此部分，顯係誤載，附此指明。
三、又告訴人於案發當時，甫進門即遭被告持刀殺傷等情，迭據告訴人及證人趙鶴傑
    、李長流等人屢於警訊、偵查、原審及本院審理時證述明確，雖被告辯稱：伊係
    自鋁門窗旁之工作籃內任意拿取鐮刀一把，而隨手劃傷告訴人乙○○，且告訴人
    之血跡係散布於鋁門窗前之位置云云。然若被告所言為真實，以當時證人趙鶴傑
    立於告訴人身旁，且與李長流均進入門內，則於被告持刀傷害乙○○之初，依常
    情趙鶴傑及李長流理當立即上前設法奪下被告刀具，惟被告當時竟可從容連續砍
    傷乙○○四刀，而趙鶴傑及李長流卻毫無受傷，顯與常理不符；參酌被告一人於
    面對告訴人及證人趙鶴傑、李長流等人情況下，得以連續砍傷告訴人四刀後，仍
    關上小鐵門全身而退；且案發當時血跡係散布於大門口及小鐵門進門處附近，靠
    近鋁門窗處並無血跡等情，亦據證人即現場處理警員張奮翔於原審法院前往現場
    勘驗時證述明確（詳原審八十九年九月七日勘驗筆錄），另依案發當時現場照片
    顯示，案發現場大門口及小鐵門進門處附近確有零星血跡散佈（詳偵卷第三十頁
    ）。綜合上情，足見被告砍傷告訴人顯係於告訴人等人不及防備下所為，被告所
    辯：伊係不慎揮舞鐮刀不經意劃傷告訴人云云，顯係飾卸刑責之詞，要無可採。
    本件已事證明確，被告犯行，洵堪認定。
四、按殺人罪之成立，須於實施殺害行為時，即具有使其喪失生命之故意，倘缺乏此
    種故意，要難遽以殺人未遂論處，最高法院四十八年台上字第三三號判例可資參
    照。另判斷行為人於行為當時，主觀上是否有殺人之故意，除應斟酌其使用之兇
    器種類、攻擊部位、行為時態度表示之外，尚應深入觀察行為人與被害人關係、
    衝突起因、行為當時所受刺激、下手力量輕重、被害人受傷情形及行為事後態度
    等各項因素，綜合予以研判，而非以單一之事證為判斷標準。本件被告雖於告訴
    人甫進入被告家門時即出言辱罵：「幹你娘！要什麼錢，讓你死」等語，並持刀
    砍殺告訴人四刀，而其中一刀傷及告訴人右側顏面（近下巴部位）並造成（十三
    ×三×二公分）之裂傷，亦可能造成告訴人因此致生生命危險。然查事發當時被
    告僅一人在家，因見告訴人等六、七人上門討債，因而心慌害怕等情，迭據被告
    屢於偵查、原審及本院審理時供明在卷，是被告於恐慌之下因而出言辱罵或持刀
    驅退亦屬可預見，然尚不得據此即認被告因此而萌生殺機；且被告與告訴人只見
    過二、三次面，因告訴人要向被告收取五萬元之債款而發生糾紛，衡情尚難認被
    告會因此細故即萌殺害告訴人之動機。又被告於未開燈情況下開門，即砍向告訴
    人，並於砍傷告訴人四刀後，隨即將告訴人推出門外，未進一步繼續砍殺，業據
    告訴人陳明在卷，則被告是否得有效掌控其所欲砍傷之部位，誠有疑問？且被告
    砍傷告訴人之部位有四處，除右側顏面近下巴部位一處所受之傷害具有致命危險
    外，其餘右上臂及右手腕三處刀傷，均尚非足以致命；而告訴人所受右側顏面近
    下巴部位之傷害，雖因靠近頸部而具有致命危險，然查該受傷部位係自顏面右側
    近下巴部位且造成長達十三公分之裂傷，衡其傷勢應係持刀劃割所為，尚與與一
    般出於殺人犯意下砍殺所造成傷勢不同。故綜合上開情形及被告傷害告訴人之部
    位輕重研判，被告尚無使告訴人喪失生命之故意，否則若被告有意致告訴人於死
    者，依當時情形，大可逕將該小門關上後，繼續砍殺告訴人至死，或對容易致命
    之部位繼續實施重創，何需將告訴人推出門外？是被告辯稱其無殺人犯意一節，
    堪以採信。
五、核被告甲○○所為，係犯刑法第二百七十七條第一項普通傷害罪。公訴人認被告
    係犯同法第二百七十一條第二項、第一項殺人未遂罪，尚有未洽，起訴法條應予
    變更。
六、原審以被告甲○○罪證明確，因予變更起訴法條適用刑法第二百七十七條第一項
    ，罰金罰鍰提高標準條例第一條前段規定，並審酌被告前有傷害、賭博及違反藥
    物藥商管理法之前科，素行不良，因欠債不還，無法忍受告訴人催討債務，竟以
    預藏刀刃刺傷告訴人，其犯罪之動機、目的、手段、被害人所受之傷害程度不輕
    ，及其與被害人之平日關係，暨被告犯後迄今，未能積極與告訴人達成民事和解
    ，取得告訴人原諒，且猶否認犯行，毫無悔意等一切情狀，量處有期徒刑一年二
    月，復敘明扣案鐮刀一把，雖據被告陳明為其所有，且供犯罪所用之物，然既經
    告訴人否認被告係持該把鐮刀下手傷害，而係持黑色刀柄、直刃刀具傷害其身體
    （詳原審勘驗筆錄），況且被告於警訊時，亦供承「警方說我殺人，要拿刀出來
    ，所以我才隨便拿的」等語，復經原審當庭勘驗該扣案之鐮刀，刀長約十公分半
    ，寬約一公分半，核與被告所受傷害及穿著衣物之毀損情形不符，尚難認被告係
    以該扣案之鐮刀下手傷害告訴人。至被告所持以傷害告訴人之刀具，因未扣案，
    復無證據證明係被告所有，亦非屬必須沒收之物，扣案鐮刀既非被告犯罪所用之
    具，爰不予宣告沒收。本院經核原判決認事用法，並無不合，量刑亦稱允當。檢
    察官認為被告係出於殺人犯意，持刀砍殺告訴人，以及被告上訴意旨，仍執陳詞
    ，否認犯罪，皆無理由，均應予駁回。
據上論斷，應依刑事訴訟法第三百六十八條，判決如主文。
本案經檢察官曾顯智到庭執行職務。
中    華    民    國      九十      年      五      月十五        日
                                  臺灣高等法院臺南分院刑事第五庭
                                      審判長法官  茆    臺    雲
                                            法官  董    武    全
                                            法官  李    文    福
右正本證明與原本無異。
如不服本判決，應於判決送達後十日內向本院提出上訴狀，其未敘述理由者並應於提
出上訴狀後十日內向本院補提理由書（應附繕本)。
                                      法院書記官  李    良    倩
中    華    民    國      九十      年      五      月      十六        日
附錄法條：
刑法第二百七十七條：傷害人之身體或健康者，處三年以下有期徒刑、拘役或一千元
                    以下罰金。
                    犯前項之罪因而致人於死者，處無期徒刑或七年以上有期徒刑
，致重傷者，處三年以上十年以下有期徒刑。


司法院資訊處製作；財團法人民間司法改革基金會備份。
